臺灣花蓮地方法院刑事判決　　　　　　　　　　　　　八十八年度易字第七九八號
　　公　訴　人　臺灣花蓮地方法院檢察署檢察官
　　被　　　告　庚○○
　　選任辯護人　曾泰源
右列被告因詐欺案件，經檢察官提起公訴（八十八年度偵字第八五號），本院判決如
左：
    主  文
庚○○無罪。
    理      由
一、公訴意旨略以：被告庚○○與同案被告己○○（通緝中），基於共同意圖為自己
    不法之所有之犯意聯絡，於民國八十三年四月間某日，由同案被告己○○向乙○○誆稱：「我有一客戶願便宜將合法所有、坐落於七星潭附近之農地出售」等語
    ，並帶同乙○○至現場看地，以取信乙○○，嗣於同年五月二十六日，由同案被
    告己○○任介紹人，被告庚○○充該地地主，邀同乙○○及其女丁○○，至丙○○代書事務所簽立讓渡契約書。被告庚○○、同案被告己○○分別向乙○○、丁○○佯稱：「伊係唯一合法所有權人，地上種植物均是伊親自栽種，政府馬上就
    放領了」，「這筆土地雖有軍營在旁邊，但伊有認識三個梅花的將官，不會有困
    難」，致乙○○、丁○○等陷於錯誤，由丁○○與被告庚○○簽定讓渡契約，並
    當場交付新台幣（下同）五十萬元予被告庚○○，嗣於同年六月一日，乙○○母
    女再交付餘款一百三十萬元予被告庚○○；被告庚○○從中獲得五萬元，其餘款
    項均由同案被告己○○詐領，因認被告庚○○涉有刑法第三百三十九條第一項之
    詐欺罪嫌等語。
二、按犯罪事實應依證據認定之，無證據不得推定其犯罪事實。又不能證明被告犯罪
    者，應諭知無罪之判決，刑事訴訟法第一百五十四條、第三百零一條第一項分別
    定有明文。所謂證據，係指足以認定被告確有犯罪行為之積極證據而言，該項證
    據自須適合於被告犯罪事實之認定，始得採為斷罪資料。又刑法第三百三十九條
    第一項詐欺罪之成立，係以意圖為自己或第三人不法之所有以詐術使人陷於錯誤
    ，而將本人或第三人之物交付為構成要件，所謂以詐術使人交付，必須被詐欺人
    因其詐術而陷於錯誤，始為相當，若其所用方法，不能認為詐術，亦不致使人陷
    於錯誤，即不構成該罪，最高法院二十九年度上字第三一○五號、四十六年度台
    上字第二六○號分別著有判例可資參照。
三、訊據被告庚○○堅決否認有何詐欺犯行，辯稱：伊並未對告訴人施用詐術，係因
    己○○表示與乙○○為舊識，不好意思讓乙○○知己○○賺她的錢，故請伊出面
    充當地主等語。經查：本件告訴人丁○○（已更名馮千芸）自承：「（妳買該地
    ，自己有無出資？）無，我媽媽出資，以我名義買，因我為自耕農。」、「（妳
    母親本身是否做土地買賣或仲介？）是。」、「（有無看過現場？）無。」等語
    ，參酌證人丙○○即承辦本案之代書所述：乙○○簽約前有與己○○一同至現場
    察看多次等情（均見偵查卷第九十一反面至第九十四頁反面），足見本案土地實
    際買受人乃係告訴人之母乙○○，而告訴人僅屬具名買受人，要無疑義。第查告
    訴人及其母乙○○與被告所簽訂之讓渡契約書就讓渡標的作物所在地，並未標示
    明確地號及足以辨識之位置，僅約略畫出所在地點係位於前往七星潭之某道路旁
    ，此有讓渡契約書及附件一份存卷可按。另證人丙○○於偵查中亦結證稱：「我
    有告訴雙方當事人，這土地不得買賣，因無權狀及租用證明，不能辦。」、「當
    初讓渡的是地上種植物，而非讓渡土地，且有解釋給乙○○，說該土地無使用來
    源，因此無權狀，如要交易，只有交易地上物，才會訂此契約。」、「寫讓渡書
    之前，當事人已協商好，他們也知道無權狀，馮女因為有自耕農能力，才說要買
    。」等語（見偵卷第三十五頁反面、第九十二頁反面、第九十四頁），又系爭土
    地係屬軍事用地，於簽約之初，因賣方就該地無法提出合法權源，告訴人及其母
    乙○○就此於買受時即均有懷疑等情，亦據渠等二人於偵查中陳明在卷（見偵卷
    第四十八頁、第六十頁正面、反面、第九十四頁），並參酌告訴人於告訴狀所指
    訴：被告庚○○、同案被告己○○分別向乙○○、丁○○佯稱：「伊係唯一合法
    所有權人，地上種植物均是伊親自栽種，政府馬上就放領了」，「這筆土地雖有
    軍營在旁邊，但伊有認識三個梅花的將官，不會有困難」等語，可徵告訴人及其
    母乙○○於訂約時就系爭土地屬軍事用地乙節並非全然無所知悉，惟基於將來政
    府放領該等土地時可取得相關權利或向政府承租該地之動機，乃與被告簽訂讓渡
    地上物契約，甚為明灼。是被告庚○○就上開土地產權狀況，並無施用詐術情事
    ，應堪認定。至告訴人及其母乙○○雖辯稱渠等係遭被告等所騙始簽訂本件契約
    ，誤以為讓渡即係買賣土地云云，然揆諸告訴人所自承其母係從事土地買賣仲介
    之人，以及於本院審理時所稱：明知代書較為專業，且已告知該土地無法買賣，
    仍執意出高價簽約等情，告訴人及其母乙○○既非就土地交易無絲毫經驗，而渠
    等對簽約內容復知之甚詳，上揭所辯，無非意在獲致較為有利之訴訟結果，尚非
    可採。復按系爭土地既屬軍事用地，業據證人乙○○述明綦詳，則任何擅自占用
    前揭土地，均屬無權使用，而無權占有人就其所占用之國有土地，亦無排除其他
    人前往占用之法律上本權，乃不待言，故無權占用人倘非長期住於該處，且事實
    上長期不間斷之耕作，經其開墾之土地遭他人占用耕作，造成事實占有人之變更
    現象，亦屢見不鮮，是買賣該種土地占用權之風險性，因占有人處於不穩定狀態
    ，不可謂不高。從而，為防止因此種土地占用權買賣欠缺登記之公示性，致某一
    段期間內可能有多數不同人分區或混亂占用，並出而主張占有，使占用權買受人
    難達當初購買目的，產生損失，締約雙方多會於契約上訂明如有此種情況發生，
    出賣人須負債務不履行之責（如違約金、損害賠償等）等條款，藉以控制締約風
    險。質之本件證人乙○○即告訴人之母於偵查中陳稱：「（為何要買這塊地？）
    因之前潘某介紹賣一塊地，並說有另外一塊地在七星潭，問我要不要買，當初並
    未說地主是誰，只說簽約後會曉得。」（見偵卷第五十九頁反面），足徵告訴人
    （在其母授意下出名簽約）及其母乙○○並非基於被告庚○○係系爭土地實際耕
    作人之信賴，始簽訂本件公有土地地上物讓與契約，顯無庸議。換言之，系爭土
    地之實際耕作人究否為被告庚○○，並非告訴人為契約承諾意思表示之緣由，亦
    非其重視之締約必要之點，惟為控制前述之契約風險，乃在契約書內臚列被告等
    之債務不履行責任，此觀卷附讓與契約書條款亦可得而證。則被告與告訴人所簽
    訂之契約，雙方就其內容之認知均相互一致，實無所謂誤認情事可言。而依讓渡
    契約書特約事項所載亦可知告訴人主觀上係認倘簽約後有第三人主張權益或異議
    糾葛時，其責任概由賣方負責，適正彰顯本件純屬民事糾葛。猶有進者，買賣他
    人之物或權利情形，在交易慣例上並非罕見（國際貿易尤常採用此種方式），自
    不得僅憑被告所出賣者係他人之土地占用權，即遽將此種交易型態評價為詐欺犯
    罪，而出賣人係為何人在本件交易上非屬契約重要必要之點，已如前述，且證人
    戊○○於本院審理時亦到庭結證稱：「我在七星潭路邊土地有種二百多顆釋迦，
    該地是公有地，但我未辦成承租，後來己○○說以四十多萬元購買釋迦及土地使
    用權，雙方當時在我家有寫下契約。」等語（見本院八十九年四月十一日訊問筆
    錄），核與證人甲○○於本院審理時所述情節相符（見本院八十九年五月三日訊
    問筆錄），徵諸上開說明，被告等所為交易方式是否即為詐欺，實非無疑。綜上
    所述，被告庚○○既未施用詐術，亦乏積極證據可認告訴人對系爭土地之權利狀
    態有何誤認或陷於錯誤情事，被告庚○○前揭所辯，要屬信而有徵，自堪採憑。
    此外，復查無其他確切證據，足認被告庚○○有何詐欺取財犯行，不能證明被告
    庚○○犯罪，自應為無罪之諭知。至同案被告己○○部分，應俟其到案後另行審
    結。據上論斷，應依刑事訴訟法第三百零一條第一項，判決如主文。
本案經檢察官黃蘭雅到庭執行職務。
中      華      民      國    九十一    年      三      月      七      日
                              台灣花蓮地方法院刑事庭
                                  法  官  陳  世  博
右正本證明與原本無異。
如對本判決不服，應於送達後十日內，向本院提出上訴狀。（應抄附繕本）告訴人或
被害人如對於本判決不服者，應具備理由請求檢察官上訴，其上訴期間之計算係以檢
察官收受判決正本之日期為準。
                                  法院書記官
中      華      民      國    九十一    年       三     月     十四     日
